最高法院刑事判決　　　　　　　　　111年度台上字第3187號
上　訴　人　彭芷茵




原審辯護人　藍慶道律師
上列上訴人因違反洗錢防制法案件，不服臺灣高等法院臺南分院
中華民國111年3月29日第二審判決（111年度金上訴字第176號，
起訴案號：臺灣臺南地方檢察署110 年度偵字第8872號），提起
上訴（其在原審之辯護人亦代為提起上訴），本院判決如下：
    主  文
上訴駁回。
    理  由
一、刑事訴訟法第377 條規定，上訴於第三審法院，非以判決違
    背法令為理由，不得為之。是提起第三審上訴，應以原判決
    違背法令為理由，係屬法定要件。如果上訴理由書狀並未依
    據卷內訴訟資料，具體指摘原判決不適用何種法則或如何適
    用不當，或所指摘原判決違法情事，顯與法律規定得為第三
    審上訴理由之違法情形不相適合時，均應認其上訴為違背法
    律上之程式，予以駁回。
二、本件原審審理結果，認定上訴人彭芷茵有如原判決犯罪事實
    欄所載之犯行明確，因而撤銷第一審科刑之判決，改判依想
    像競合犯規定從一重論處上訴人幫助犯洗錢罪刑，已依其調
    查證據之結果，載述憑以認定之心證理由。
三、證據之取捨及事實之認定，為事實審法院之職權，如其判斷
    無違經驗法則或論理法則，即不能任意指為違法。原判決依
    憑上訴人之不利己供述，並參酌證人即告訴人王奕雯、辛喬
    毓等不利於上訴人之證詞，及卷附報案資料、匯款資料、轉
    帳資料、元大商業銀行股份有限公司（下稱元大銀行）之客
    戶基本資料及客戶往來交易明細、中華郵政股份有限公司（
    下稱郵局）帳戶之基本資料及歷史交易清單、上訴人與自稱
    「小琦」、「陳芳婷」之人（下分別稱「小琦」、「陳芳婷
    」）於通訊軟體LINE（下稱LINE）的對話紀錄（下稱LINE的
    對話紀錄）、臺南市政府警察局永康分局鹽行派出所（下稱
    鹽行派出所）受理刑事案件報案三聯單等證據資料，經綜合
    判斷，認定上訴人有幫助洗錢犯行，已敘明其取捨證據及認
    定之理由，對於上訴人否認犯行，辯稱不知對方是詐欺集團
    ，對方有證明他們是國泰證券，並有金管會的證明書，伊發
    覺有異後，已向鹽行派出所報案，伊也是被騙，至多僅有重
    大過失云云，如何不足採信，已依據卷內資料，予以指駁，
    並說明金融帳戶及提款卡，一般人多妥善保管，絕不輕易交
    給非熟識之人，更不可能隨意洩漏提款卡密碼，此為一般人
    應有的常識，如無正當理由，任意交給他人，當可認定其對
    於可能因此助長詐欺集團犯行，有相當之預見。另依LINE的
    對話紀錄，「小琦」已明確表示所交出之帳戶，係供資金流
    入、流出使用，上訴人則表示：「這算是人頭戶嗎？借給人
    使用？」；「陳芳婷」稱：「帳戶只是註冊在公司網站上，
    單純給我們會員下注使用」，上訴人則稱：「這樣算是洗錢
    ？」等語，可見上訴人主觀上知悉帳戶交出後，將任由他人
    匯入、領取款項使用。而上訴人與「小琦」及「陳芳婷」並
    無任何特殊之信任關係，僅透過LINE聯繫，且LINE並非實名
    制，一般人更無法透過LINE查得真實使用人之姓名，且申請
    LINE帳號並無身分認證機制，僅需填寫部分個人資料，則其
    僅掌握對方LINE帳號之情況下，即將銀行及郵局帳戶及提款
    卡交付對方使用，對於後續可能發生無法追查帳戶之使用狀
    況，因而導致匯入之款項去向不明，於主觀上亦可預見。再
    者，上訴人所交付之元大銀行帳戶內，並無存款，郵局帳戶
    內則僅有新臺幣（下同）1,880 元存款，上訴人並供稱：是
    空的帳戶，所以交付他人使用等語，益見上訴人交付上開帳
    戶，係衡量利弊得失後所為決定，並非因遭詐騙而交付。另
    上開LINE的對話紀錄尚提及：「本公司支持多國家會員投注
    」、「由於會員輸贏結算兌匯存取金額比較大，存取的帳戶
    不夠用，現在公司要找配合提供帳戶給會員兌換」、「1 本
    帳戶是10天發放11,000元的薪水給你，30天可以領3萬3」、
    「今天跟公司配合也是有送手機的」等情，足證上訴人明知
    帳戶提供對方使用，可換取現金及手機，而無須付出任何勞
    力，此等約定與帳戶換現金無異，亦與其所稱之求職並無任
    何關連，其於交付後，僅能任憑他人使用，自有容任犯罪結
    果發生之主觀意欲。再者，「陳芳婷」於LINE的對話紀錄稱
    ：「你的帳戶只是註冊在公司網站上，單純給我們會員下注
    使用」，顯然與證券交易無任何關係，則「陳芳婷」所稱之
    「金管會證明」亦難認與上訴人出借帳戶有何關連。雖上訴
    人於民國109年11月11日0時20分許前往派出所報案，然其元
    大銀行帳戶遭列為警示帳戶之時間為同年月9 日16時13分（
    原判決誤為23分），郵局帳戶則為同年月7日2時16分，均早
    於其報案之時間，顯見上訴人係於其帳戶遭警示管制後，方
    前往警局報案，並非出於防止犯罪之發生，而係出於自保目
    的。至於所謂有認識過失，應以確信結果不發生為要件，然
    上訴人交付提款卡，並依指示變更提款卡密碼後，將帳戶及
    提款卡以托運方式寄出而脫離其掌控，如何確信帳戶遭他人
    流入、流出資金之結果不發生，已難有合理之解釋，何況上
    訴人於質疑「陳芳婷」之通訊軟體臉書登入位置，與收受提
    款卡地址有異而心生疑慮時，不僅未要求取回提款卡或辦理
    掛失，仍詢問「那手機何時會拿到」等情，可見上訴人對於
    犯罪結果之發生，主觀上有所預見，並容任其發生等旨。所
    為論斷，與經驗及論理法則，尚無不合。上訴意旨置原判決
    已明白論斷說明之事項於不顧，仍執其在原審之相同辯解，
    指摘原判決認定其觸犯上揭罪名為不當，無非對原審採證認
    事職權之適法行使，依憑己見，再為爭辯，難認係適法之第
    三審上訴理由。
四、綜上，本件上訴違背法律上之程式，應予駁回。又刑事訴訟
    法第376條第1項各款所列之案件，如經第一審判決有罪，而
    第二審駁回上訴或撤銷並自為有罪判決者，不得上訴第三審
    法院。原判決關於上訴人想像競合犯幫助詐欺取財罪部分，
    係刑事訴訟法第376條第1項第4 款所列不得上訴於第三審法
    院之案件。上訴人對於得上訴於第三審法院之幫助洗錢罪部
    分之上訴，既屬不合法而應從程序上駁回，則不得上訴於第
    三審法院之幫助詐欺取財罪部分，自無從適用審判不可分原
    則併為實體上審判，應一併駁回。
據上論結，應依刑事訴訟法第395條前段，判決如主文。
中    華    民    國   111    年    7     月    13    日
                  刑事第八庭審判長法  官  何  菁  莪  
                                  法  官  何  信  慶  
                                  法  官  朱  瑞  娟  
                                  法  官  高  玉  舜  
                                  法  官  劉  興  浪  
本件正本證明與原本無異
                                  書記官
中    華    民    國   111    年    7     月    18    日